【裁判字號】    99,交聲,184
【裁判日期】    990310
【裁判案由】    違反道路交通管理處罰條例聲明異議
【裁判全文】
臺灣臺北地方法院交通事件裁定        99年度交聲字第184號
原處分機關  臺北市交通事件裁決所
異  議  人  甲○○
即受處分人
上列異議人即受處分人因違反道路交通管理處罰條例事件，對於
臺北市交通事件裁決所中華民國99年1 月14日所為之處分（原處
分案號：北市裁催字第裁22-AEV991480號）聲明異議，本院裁定
如下：
    主  文
原處分撤銷。
甲○○汽車駕駛人，駕駛汽車經測試檢定酒精濃度超過規定標準
，處罰鍰新臺幣玖仟伍佰元，並吊扣駕駛執照壹年及應接受道路
交通安全講習。
    理  由
一、異議意旨略以：異議人即受處分人甲○○因酒後駕車之違規
    行為，遭原處分機關裁決應處罰鍰新臺幣（下同）49,500元
    惟異議人因同一違規事件涉犯公共危險罪，業經檢察官處以
    緩起訴處分，向犯罪被害人保護協會臺北分會支付40,000元
    及接受道路交通安全講習，異議人並已支付40,000元。是就
    同一違規行為，異議人既經檢察官為緩起訴處分，並已依指
    示捐款，為免一事二罰，自無再處以行政罰鍰之必要，爰聲
    請撤銷原處分，改諭知不罰等語。
二、法規適用：
（一）按汽車駕駛人，駕駛汽車經測試檢定酒精濃度超過規定標
      準者，處新臺幣15,000元以上60,000元以下罰鍰，並當場
      移置保管該汽車及吊扣其駕駛執照1 年；汽車駕駛人，經
      裁判確定處以罰金低於本條例第92條第3 項所訂最低罰鍰
      基準規定者，應依本條例裁決繳納不足最低罰鍰之部分，
      道路交通管理處罰條例第35條第1 項第1 款、第8 項分別
      定有明文。又汽車駕駛人，有道路交通管理處罰條例第35
      條第1 項規定之情形者，應接受道路交通安全講習，同條
      例第24條第1 項第2 款亦有明定。而汽車駕駛人飲用酒類
      或其他類似物後，吐氣所含酒精濃度超過每公升0.25毫克
      或血液中酒精濃度超過百分之0.05以上者，不得駕車，道
      路交通安全規則第114 條第2 款復定有明文。
（二）次按94年2 月5 日公布，於95年2 月5 日施行之行政罰法
      第26條規定：「一行為同時觸犯刑事法律及違反行政法上
      義務規定者，依刑事法律處罰之。但其行為應處以其他種
      類行政罰或得沒入之物而未經法院宣告沒收者，亦得裁處
      之。前項行為如經不起訴處分或為無罪、免訴、不受理、
      不付審理之裁判確定者，得依違反行政法上義務規定裁處
      之」。又其他種類行政罰，係指違反行政法上之義務應受
      「裁罰性」之「不利處分」，依行政罰法第2 條規定，包
      括限制或禁止行為之吊扣證照處分及警告性之講習處分在
      內。究其立法目的，一行為同時觸犯刑事法律及違反行政
      法上義務規定時，由於刑罰與行政罰同屬對不法行為之制
      裁，而刑罰之懲罰作用較強，故依刑事法律處罰，即足資
      警惕時，實無一事二罰再處行政罰之必要；且刑事法律處
      罰，由法院依法定程序為之，較符合正當法律程序，應予
      優先適用，但罰鍰以外之沒入或其他種類行政罰，因兼具
      維護公共秩序之作用，為達行政目的，行政機關仍得併予
      裁處。又行政罰法第26條第2 項乃例外得裁處行政罰之補
      充規定，參諸該條文係將「不起訴處分」、「無罪」、「
      免訴」、「不受理」、「不付審理」等不能證明刑事被告
      犯罪或未曾使其實際接受刑罰之情形逐一臚列，顯然與該
      條第1 項所指發生處罰競合之前提要件不同，故明定有該
      條第2 項所列情形者，仍應依違反行政法上義務規定裁處
      。是以行政罰法第26條第2 項既未將緩起訴處分列舉其中
      ，本於「例外規定從嚴解釋」之法理，亦不應將條文中「
      不起訴處分」之範圍，擴及於性質並非完全相同之「緩起
      訴處分」。
（三）再按94年12月28日修正公布，並於95年7 月1 日施行之道
      路交通管理處罰條例第35條第8 項規定：「前項汽車駕駛
      人，經裁判確定處以罰金低於本條例第92條第3 項所訂最
      低罰鍰基準規定者，應依本條例裁決繳納不足最低罰鍰之
      部分」，對照行政罰法第26條關於一事不二罰之規定，係
      於94年2 月5 日公布，於95年2 月5 日施行，顯見上開處
      罰條例規定之立法目的應係考量適用行政罰法第26條後，
      在酒後駕車違規應受刑事處罰者，刑罰處罰額度低於行政
      罰之流弊，參以大法官會議釋字第503 號解釋所揭示：「
      …違反作為義務之行為，同時構成漏稅行為之方法而處罰
      種類相同者，如從其一重處罰已足達成行政目的時，即不
      得再就其他行為併予處罰，始符憲法保障人民權利之意旨
      」之法理，亦徵上開大法官解釋並未排除因前揭刑事處罰
      偏低所產生不合理之流弊而特別立法補繳差額之情形。復
      按中央法規標準法第16條規定：「法規對其他法規所規定
      之同一事項而為特別之規定者，應優先適用之。其他法規
      修正後，仍應優先適用」，又道路交通管理處罰條例第2
      條規定：「道路交通管理、處罰，依本條例規定；本條例
      未規定者，依其他法律規定」，行政罰法第1 條規定：「
      違反行政法上義務而受罰鍰、沒入或其他種類行政罰之處
      罰時，適用本法。但其他法律有特別規定者，從其規定。
      」，故道路交通管理處罰條例基於特別法之地位而優於普
      通法行政罰法之適用。
（四）又刑事訴訟法第253 條之1 所指之緩起訴處分，其內容、
      要件與依刑事訴訟法第252 條所為之不起訴處分迥異，緩
      起訴處分為介於起訴、與微罪職權不起訴間之緩衝設計，
      而檢察官為緩起訴處分時，依刑事訴訟法第253 條之2 第
      1 項規定對被告所為之指示及課予之負擔，雖非刑罰，但
      對被告而言，仍有財產減少及自由受限之影響，在性質上
      具有實質制裁之效果，是緩起訴之被告依檢察官緩起訴處
      分命令，向國庫或公益團體繳納捐款者，乃係履行檢察官
      緩起訴處分之命令，在性質上當屬處分金，而與刑罰之罰
      金無異。從而，道路交通管理處罰條例第35條第8 項所規
      定之「罰金」，在解釋上應包括依檢察官緩起訴處分命令
      而向國庫或公益團體繳納捐款之情形在內，是異議人如已
      依檢察官之緩起訴處分命令，向國庫或公益團體繳納捐款
      ，即已履行檢察官為緩起訴處分命令所課予之負擔，核與
      該條項所定之「經裁判確定處以罰金」情形無異，倘其所
      繳納款項之金額未低於最低罰鍰基準規定者，即不應再受
      同種類之行政罰之罰鍰制裁；惟如其因同一行為所受之罰
      金刑事處分低於最低罰鍰基準規定時，交通裁罰機關自仍
      得裁處該行為人不足部分之罰鍰。
三、本件異議人於97年4 月8 日17時53分許，駕駛車牌號碼3A-1
    988 號自用一般小客車，行經臺北市○○區○○路1 段378
    巷口，經警攔檢並測得其呼氣所含酒精濃度達每公升0.71毫
    克（MG/L），而為臺北市政府警察局文山第一分局員警依法
    掣單舉發酒後駕車之違規，嗣原處分機關於99年1 月14日依
    道路交通管理處罰條例第35條第1 項第1 款規定，裁處異議
    人罰鍰49,500元，並施以道路交通安全講習（本案已執行吊
    扣駕照處分），異議人收受該裁決書，並於法定期間內聲明
    異議等情，有臺北市政府警察局舉發違反道路交通管理事件
    通知單、臺北市交通事件裁決所違反道路交通管理事件裁決
    書及送達證書在卷可稽。
四、經查：
（一）異議人上開違規事實因涉及刑法第185 條之3 之公共危險
      罪，經臺灣臺北地方法院檢察署檢察官於97年5 月16日以
      97年度偵字第9393號為緩起訴處分，緩起訴期間為1 年，
      並命異議人應於緩起訴處分確定後3 個月內，向犯罪被害
      人保護協會臺北分會支付40,000元，並於緩起訴處分確定
      後10個月內，接受10小時之道路交通安全講習，嗣該緩起
      訴處分經臺灣高等法院檢察署於97年6 月9 日駁回職權再
      議而告確定，緩起訴期間自97年6 月9 日起迄98年6 月8
      日止，異議人已於97年6 月24日向犯罪被害人保護協會臺
      北分會支付40,000元且緩起訴期滿未經撤銷等事實，為異
      議人所不爭執，且有臺灣高等法院被告前案紀錄表、財團
      法人犯罪被害人保護協會臺灣臺北分會收據、臺灣臺北地
      方法院檢察署97年度偵字第9393號緩起訴處分書、臺灣高
      等法院檢察署97年度上職議字第6173號處分書附卷可稽。
      是異議人確有酒後超過規定標準駕駛動力交通工具之違反
      道路交通管理處罰條例及涉及公共危險罪之行為，且該公
      共危險罪嫌並已依緩起訴處分繳納緩起訴處分金期滿未經
      撤銷等事實，均堪認定。
（二）異議人之酒後駕車行為，確係一行為同時觸犯刑事法律及
      違反行政法上之義務規定，且經檢察官為緩起訴處分確定
      ，並由異議人依緩起訴處分命令支付具有罰金性質之處分
      金。揆諸前揭說明，異議人本件酒後駕車行為，在繳納緩
      起訴處分金之範圍內，應認已經裁判確定處以罰金，是原
      處分機關漏未斟酌及此，遽依道路交通管理處罰條例第35
      條第1 項第1 款暨違反道路交通管理事件統一裁罰基準表
      裁處異議人罰鍰49,500元，自有未洽，惟異議人所支付具
      有罰金性質之處分金僅40,000元，其金額仍低於依道路交
      通管理處罰條例第35條第1 項第1 款暨違反道路交通管理
      事件統一裁罰基準表應處之罰鍰49,500元，揆諸上開規定
      及說明，就罰鍰部分仍應依該條例裁處繳納不足最低罰鍰
      之部分即9,500 元。至原處分機關裁處異議人施以道路交
      通安全講習部分（本案已執行吊扣駕照處分），此部分之
      處分係屬罰鍰以外之其他種類行政罰，依據行政罰法第26
      條第1 項但書之規定，原處分機關本得裁處之，是此部分
      之併予裁處，於法並無不合。
五、綜上所述，異議人確有在上開時、地，因酒後駕駛車輛，經
    測試呼氣中酒精濃度超過規定標準之違規行為，從而，原處
    分機關裁處異議人施以道路交通安全講習之其他種類行政罰
    部分（本案已執行吊扣駕照處分），於法並無不合，然原處
    分機關裁處異議人罰鍰之行政裁罰部分，在超過9,500 元之
    範圍，即有未洽。本件異議人於聲明異議狀雖未就原處分關
    於吊扣駕駛執照及施以道路交通安全講習部分明確表示意見
    ，然本案係單一之交通違規行為，罰鍰處分、吊扣駕駛執照
    及施以道路交通安全講習部分無從分離，本院自應予以審理
    ，爰撤銷原處分，並自為裁罰如主文第二項所示，以資適法
    。
六、據上論斷，應依道路交通案件處理辦法第20條，裁定如主文
    。
中    華    民    國    99    年    3     月    10    日
                  交通法庭  法  官  林勇如
上正本證明與原本無異。
如不服本裁定，應於裁定送達後5 日內向本院提出抗告狀。
                            書記官  葉潔如
中    華    民    國    99    年    3     月    10    日

司法院資訊處製作；財團法人民間司法改革基金會備份。
